【裁判字號】    97,易,99
【裁判日期】    970715
【裁判案由】    詐欺
【裁判全文】
臺灣雲林地方法院刑事判決                97年度易字第99號
公  訴  人  臺灣雲林地方法院檢察署檢察官
被      告  乙○○
上列被告因詐欺案件，經檢察官提起公訴（95年度偵字第5155號
、96年度偵字第1545號），本院判決如下：
    主  文
乙○○無罪。
    理  由
一、公訴意旨略以：被告乙○○於民國94年9 月間，明知資金短
    絀，已無為他人興建房屋之真意及能力，經不知情從事房地
    產仲介業之詹琇如（另經檢察官為不起訴之處分）介紹，於
    得知丙○○有意在雲林縣斗南鎮○○段第943-35地號土地興
    建房屋後，竟基於意圖為自己不法之所有，於94年10月27日
    ，與丙○○在雲林縣斗南鎮之「麥當勞」速食店簽訂興建自
    用住宅工程契約書，並要求丙○○先行支付新臺幣（下同）
    50萬元作為材料訂金，丙○○不疑有他，陷於錯誤，於訂約
    後隨即於當日，將50萬元匯入乙○○指定之中華郵政股份有
    限公司莿桐郵局（下稱莿桐郵局）帳號為00000000000000號
    之丁○○（另經檢察官為不起訴處分）帳戶中。乙○○於取
    得上開款項後，旋於當日1 次提領40萬元，挪作他用，復於
    同年11月1 日，將其餘10萬元分批提領完畢。嗣丙○○於同
    年11月17日取得建造執照後，見乙○○未有開工興建之舉，
    並多次藉詞推託，始知受騙，因認被告涉犯刑法第339 條第
    1 項之詐欺取財罪嫌等語。
二、按犯罪事實應依證據認定之，無證據不得認定犯罪事實；又
    不能證明被告犯罪者，應諭知無罪之判決；刑事訴訟法第15
    4 條第2 項、第301 條第1 項分別定有明文。又檢察官就被
    告犯罪事實，應負舉證責任，並指出證明之方法。因此，檢
    察官對於起訴之犯罪事實，應負提出證據及說服之實質舉證
    責任。倘其所提出之證據，不足為被告有罪之積極證明，或
    其指出證明之方法，無從說服法院以形成被告有罪之心證，
    基於無罪推定之原則，自應為被告無罪判決之諭知最高法院
    著有92年台上字第128 號判例可資參照。又按刑法第339 條
    第1 項詐欺罪之成立，以意圖為自己或第三人不法之所有，
    以詐術使人將本人或第三人之物交付為要件，若行為人所用
    方法，不能認為詐術，亦不致使人陷於錯誤，則不得據以該
    罪相繩，亦經最高法院46年台上字第260 號判例闡述甚明。
三、公訴意旨認被告涉犯上開詐欺犯行，係以：被告於偵查中坦
    承於前揭時、地，與丙○○簽訂工程契約書，並指示丙○○
    匯款50萬元入丁○○上開莿桐郵局帳戶內，旋於當日提領40
    萬元處理其他事務之事實，核與證人丙○○、詹琇如及丁○○陳述之情節大致相符，復有工程契約書、工程款訂金收據
    、建造執照、郵政國內匯款執據、調解書、被告簽發之本票
    4 張、照片2 張、保管條、劉秀雪簽發之支票、退票理由單
    、票據信用資訊查詢明細表、丁○○莿桐郵局歷史交易清單
    在卷可證，並說明：被告提領丙○○交付之40萬元，用以支
    付其他工程之材料費，顯已違背工程契約書之宗旨；且丁○○及被告於金融機構所開設之帳戶，自90年間起，均無大筆
    交易紀錄，而被告於95年3 月以後，有多次跳票紀錄，足認
    被告於90年以後即欠缺資金，經濟狀況不佳，其於94年9 月
    、10月間與丙○○洽談房屋建築時，亦處困頓之窘境，堪認
    被告確有意圖為自己不法所有之詐欺犯意，為主要論據。
四、訊據被告固坦承前因承攬丙○○興建房屋工程而向其收取50
    萬元訂金，並將該筆款項挪作他用，而無動工興建之事實，
    惟堅詞否認有何詐欺犯行，辯稱：我原本不認識丙○○，是
    詹琇如介紹我們認識，丙○○表示欲興建房屋，但資金不足
    ，希望能夠貸款，我請丙○○直接就此詢問建築師。後來，
    設計圖及鑑界都畫好，也申請核准通過建照，丙○○才說銀
    行不准核貸，需以建商名義始能辦理建築融資貸款，而我認
    為丙○○已花費8 萬餘元申請建照，應該繼續完成興建，所
    以請丙○○再準備3 、40萬元，讓我開工興建，待使用執照
    核准，再以辦理房屋第一次保存登記方式向銀行貸款，然而
    丙○○不肯，並非我不願意履約，事後，我也返還丙○○20
    萬元等語。
五、本院之判斷：
  (一)程序部分（證據能力之認定）：
    按被告以外之人於審判外之陳述雖不符刑事訴訟法第159 條
    之1 至之4 等4 條之規定，而經當事人於審判程序同意作為
    證據，法院審酌該言詞陳述或書面陳述作成時之情況，認為
    適當者，亦得為證據，刑事訴訟法第159 條之5 第1 項定有
    明文。本案被告及檢察官就本院所引用卷內其餘被告以外之
    人於審判外之陳述，於審判程序均同意作為證據（見本院卷
    第19頁、第137 頁）；本院復審酌上開文書、陳述作成時，
    較無人情施壓或干擾之情形，以之作為證據亦屬適當，是上
    開文書、陳述均具有證據能力。
  (二)實體部分（無罪之理由）：
  1.被告於94年10月27日，與丙○○在雲林縣斗南鎮之「麥當勞
    」速食店簽訂興建自用住宅工程契約書後，丙○○旋於當日
    下午1 時12分許，自斗南郵局帳戶內匯款50萬元入被告指定
    之丁○○在莿桐郵局申設之帳號為00000000000000號帳戶內
    ，而被告於同日即委託丁○○自該帳戶內提領40萬元，復於
    同年11月1 日，將其餘10萬元分批提領完畢，惟均未動工為
    丙○○興建房屋之事實，業據被告供承在卷，核與證人丙○○、丁○○於本院證述之情節相符（見本院卷137 頁、第13
    8 頁、第156 頁），並有郵政國內匯款執據、工程款訂金收
    據各1 紙、工程契約書暨建築材料附表1 份及丁○○上開郵
    局帳戶存摺內頁影本1 份在卷可稽（見警卷第27-31 頁），
    固堪以認定。
  2.惟證人丙○○於警詢、偵查中及本院證稱：我於94年9 月中
    旬某日，與太太前往雲林縣斗南鎮○○路○ 段550 號之15「
    永春不動產」委託該公司變賣我父親之農地，並詢問興建房
    屋事宜，經與營業員詹琇如談論後，詹琇如表示可介紹被告
    承攬房屋興建工程等語（見警卷2 頁、他字卷第28、29頁及
    本院卷第137 頁反面），而證人詹琇如於偵查中亦證稱：丙○○到公司表示有地欲出售，我向丙○○說明公司日前成交
    1 筆土地即在丙○○土地對面，是由地主與被告合建，丙○○也有意興建房屋，請我幫忙介紹認識被告等語（見偵查卷
    第69頁）。互核證人丙○○、詹琇如有關如何由詹琇如引介
    丙○○認識被告之過程，均屬一致。另證人詹琇如於偵查中
    證稱：我們公司介紹被告與丙○○土地對面之地主合建房屋
    ，丙○○去看房屋時，正在興建中等語（見偵查卷第70頁）
    ，與證人即李宏堅建築師事務所建築師甲○○於本院亦證稱
    ：被告實際上有以其個人名義替人建屋，他有關建築方面的
    問題都會來問我，據我所知，只有本案沒有興建完成等語（
    見本院卷第155 頁），亦相吻合，可認被告於案發當時，確
    實從事房屋興建工程。綜合上開事實觀之，被告於案發當時
    確實從事承攬房屋興建事業，而本案非由被告主動向丙○○
    承攬房屋興建工程，係由詹琇如引介被告與丙○○認識，是
    公訴意旨認被告無為他人興建房屋之真意一情，證據尚有未
    足，無從使本院形成毫無合理懷疑之確信。
  3.有關被告如何向丙○○施用詐術乙節，據丙○○於警詢中僅
    泛稱：「因我遭被告以幫我建築房屋為由，向我詐騙款項未
    歸還」、「經我與被告接洽多次且經詹琇如煽動下，於是答
    應由被告替我蓋房子，被告即將工程契約書2 份填寫好，拿
    給我簽名與蓋章…依契約內容於當日13時12分，在斗南郵局
    匯款50萬元至被告指定之丁○○帳戶，惟被告未實現買材料
    替我蓋房子」、「我事先不知道被告沒有建築牌照，因他拿
    1 張名片為：樺揚開發建設有限公司署名業務主任『林國樺
    』給我，我才相信他」（見警卷第1-3 頁），似認被告施用
    之詐術係被告非營建商而以建商名義承攬本案房屋興建工程
    。然而，丙○○既得從被告交付之名片中知悉被告僅為業務
    主任而非建設公司負責人，即能清楚明白被告顯非營建商。
    又以丙○○於本案發生時年約40餘歲，復在本院陳稱係高中
    畢業之學歷，並任職鐵路局斗南火車站（見本院卷第147 頁
    ），顯見其有相當之知識能力，非無社會經驗之人，依吾人
    之一般生活經驗，丙○○顯能知悉其倘與公司簽立契約時，
    對方應以公司名義為之。而依卷附工程契約書所載（見警卷
    第28頁），丙○○乃係與被告「個人」簽立工程契約書，被
    告於其上並無表示代理任何建設公司之旨，而丙○○確知悉
    被告僅為業務主任，業如前述，足認被告與丙○○訂約初始
    ，並無佯以為建設公司或代理任何營建商，而係以被告個人
    名義為之，丙○○應無因此陷於錯誤之可能。
  4.另丙○○於偵查中指稱：「問：為何錢要匯到丁○○帳戶？
    ）是被告說的」、「（問：有沒有問為何要匯至丁○○的戶
    頭？）他說是跟他很好的朋友」等語（見他字卷第18頁），
    似認被告所施用之詐術乃被告指定丙○○需將訂金匯入第三
    人之帳戶。惟被告於94年10月27日與丙○○簽訂工程契約同
    時，亦出具工程款訂金收據1 紙交丙○○收執，依該紙收據
    記載「甲方丙○○於94年10月27日下午13時12分，自斗南郵
    局匯入（由乙方乙○○指定受款人丁○○帳戶：帳號為0000
    0000000000）新台幣50萬元整給乙方，支付定材料之訂金，
    確實無誤，唯口說無憑，以此為據」等字詞（見警卷第29頁
    ），顯見被告非以要求丙○○以現金方式付款，以逃避日後
    遭司法機關查出金錢流向。是依被告既能清楚交待丁○○該
    日帳戶內匯入50萬元之來由，被告自無隱匿該等款項之詐騙
    犯意甚明。
  5.丙○○於95年7 月19日向臺灣地方法院檢察署申告後，由該
    署檢察官發交司法警察於同年9 月1 日調查，並製作警詢筆
    錄，再由該署檢察官於95年8 月3 日訊問，丙○○於上開3
    次接受調查時，均未具體陳明被告為何遲不動工興建本案工
    程之原因，此觀丙○○95年7 月19日偵訊筆錄及95年9 月1
    日警詢筆錄之記載自明（見他字卷第8 頁、警卷第1-5 頁）
    。迨至95年8 月3 日，被告在偵查中經檢察官訊問未開工之
    緣由時，被告供承：因為丙○○的土地已經貸過款，我原本
    打算用建築融資方式貸款，但銀行表示私人名義不能辦理建
    築融資，丙○○表示沒有錢蓋房子，就沒有繼續蓋了等語（
    見他字卷第19頁），丙○○始於95年12月26日在偵查中表明
    ：被告當時說可以向銀行以「融建」方式貸款，就是用建物
    貸款，但我後來詢問銀行，銀行說我不是建商，不能用「融
    建」方式貸款等語（見他字卷第28頁）。據此，丙○○提告
    初始，就被告為何不動工興建本案房屋工程之重要事項刻意
    隱匿而隻字不提，其動機已可議。其次，丙○○與被告洽談
    興建本案房屋之時，丙○○即向被告表明資力不足，且業以
    該筆土地申貸，被告乃建議丙○○直接諮詢甲○○建築師能
    否核貸之事實，業由被告供述在卷，並據證人丙○○證述明
    確（見本院卷第141 頁），且證人甲○○於本院亦證稱：「
    （問：他們2 人有無問你這筆土地還能否再貸款？）有，但
    我說不行」等語（見本院卷第153 頁反面），益證丙○○能
    否再以該筆土地貸款建屋一情，係丙○○直接詢問甲○○建
    築師後而得到確認，並非被告對丙○○表示可用「融建」方
    式貸款，是被告並無施用詐術之事實。
  6.被告自90年間起，在華南商業銀行公館分行、臺灣土地銀行
    斗六分行、京城商業銀行、玉山銀行斗六分行、臺灣中小企
    業銀行斗六分行、合作金庫商業銀行臺中分行已無交易紀錄
    或交易金額不高，此有華南商業銀行公館分行96年12月5 日
    （96）華公存字第464 號函號暨所附存款往來明細表1 份、
    臺灣土地銀行斗六分行96年12月7 日斗存字第0960001038號
    函暨所附客戶歷史交易明細查詢單1 份、京城商業銀行96年
    11月30日（96）京城業企字第3823號函暨所附存摺交易明細
    查調單1 份、玉山銀行斗六分行96年11月29日玉山斗六字第
    07112603號函暨所附存戶交明細表1 份、臺灣中小企業銀行
    斗六分行96年11月27日96斗六密字第09652716號函暨所附存
    款交易明細查詢單1 份、合作金庫商業銀行臺中分行96年12
    月12日合金中存字第0960006470號函暨所附各類存款分戶交
    易明細表1 份、臺灣銀行斗六分行96年11月29日斗六營字第
    09600064181 號函暨所附光碟櫃歷史明細查詢系統表1 份及
    華南商業銀行斗六分行96年12月11日（96）華斗字第378 號
    函暨所附存款往來明細表1 份在卷可稽（見偵查卷第74-110
    頁），固堪以認定。惟衡諸常情，個人在金融機構之往來、
    存款，僅係諸多理財模式之一，不得逕依此認定被告之資力
    不足。再觀諸卷附法務部票據信用資訊連結作業查詢明細表
    所示，被告自95年3 月24日起始陸續發生退票紀錄（見他字
    卷第14、15頁），係在被告與丙○○簽立本案工程契約之94
    年10月27日之後，亦不得執此謂被告與丙○○訂約時已無為
    他人興建房屋之資力。末以，被告固自承丙○○於94年10月
    27日匯入丁○○帳戶內之50萬元，業經其挪用作為支付其他
    工程之材料費、工資等（見偵查卷第11頁）。然本案房屋興
    建之開工日期為94年12月21日，業據證人甲○○證述在卷，
    並有建築工程開工申報書1 紙可按（見本院卷第154 頁、第
    170 頁），距被告與丙○○訂約之同年10月17日已約有2 個
    月；而被告將甲工程之工程款先挪至乙工程使用，再用乙工
    程之工程款支付甲工程之費用，亦與一般商業界資金運用講
    求靈活、迅速性之常情不悖。綜此，被告雖先挪用丙○○支
    付之訂金，然斯時本案工程既尚未開工，自不得倒果為因，
    遽認被告就該筆訂金有意圖為自己不法所有之犯意。
  7.被告於本院辯稱：本案係因丙○○資金不足又無法申貸，始
    無法開工，並非我不願為丙○○興建房屋（見本院卷第144
    頁），而證人丙○○於本院亦證稱：第一次開工時，我因經
    濟不允許，所以有阻止甲○○建築師不要報開工等語（見本
    院卷第144 頁），足證被告上開辯解非虛，被告並無不為丙○○興建房屋之真意。而證人丙○○於本院復證稱：被告後
    來又跟我說，他去問銀行，銀行同意我以個人名義再用該筆
    土地核貸150 萬元，所以我才同意第二次申報開工，而被告
    於95年1 月1 日竟未到場施工（見本院卷第144 頁、第148
    頁）。惟丙○○於第一次申報開工時，既已知悉銀行無法對
    個人以融資方式貸款興建房屋，卻自承未再次徵詢銀行以獲
    得確認前，即輕易相信被告片面之詞（見本院卷第149 頁）
    ，已與常情有違。再者，本案土地之價值約200 萬元，丙○○於案發當時原以本案土地向台中商業銀行斗南分行貸款12
    6 萬元，經償還後尚餘貸款100 萬元，業據證人丙○○於偵
    查中證述明確（見他字卷第28頁），並有台中商業銀行斗南
    分行97年4 月10日中斗南字第097113000113號函在卷可憑（
    見本院卷第23頁），倘認丙○○所述為真，則台中商業銀行
    再核貸150 萬元予丙○○，顯逾該筆土地之價值，此乃簡單
    之加減問題，以丙○○上開之智識程度，對此當知之甚明，
    其卻證述輕信被告，足認該等證詞可信度不高。反對照被告
    於本院辯稱：「我們一開始就去問過銀行，銀行說要用建設
    公司的名義才可以貸款…那是事後，我說先開工，工程開始
    後，日後若資金不夠，才由丙○○去籌3 、50萬元，讓房子
    結構先蓋起來，使用執照申請到後，我們就可以去辦貸款了
    」、「（丙○○不同意土地過戶給建設公司）我才建議，我
    先開工，若開工後，資金不夠，再由他去籌3 、50萬元出來
    幫忙，因為若使用執照申請出來，就可以辦保存登記去向銀
    行辦貸款湊錢了」等語（見本卷院第144 頁），參酌台中商
    業銀行前揭函敘：「若欲興建房屋，需向本行申請土地建設
    執照同意書，待房屋保存登記後，再於本行追加設定後，始
    得增貸」等語（見本院卷第23頁），且證人謝木財於本院亦
    證稱：被告確有以我女兒名義為負責人，申請設立「樺揚建
    設有限公司」，而實際上該公司業務都由被告負責（見本院
    卷第159 頁）。據此，被告當時確係「樺揚建設有限公司」
    之實際負責人，而興建房屋取得使用執照，並辦理保存登記
    後，得以個人名義向原土地貸款銀行追加增貸，顯見被告辯
    稱其當時確有向丙○○提出上開建議等語，顯較符實情，益
    徵被告尚有爭取繼續為丙○○興建房屋之意願。況且，縱認
    丙○○所述被告第二次復以前開騙詞使其同意申報開工乙節
    屬實，然被告於94年10月27日取得50萬元訂金時，並未使用
    詐術，業經本院認定如前，而丙○○亦未因被告第二次之說
    詞再有交付財物之事實，則丙○○縱因被告表示銀行已同意
    再核貸150 萬元而申報開工，亦與詐欺罪之構成要件有間。
  8.公訴意旨復認被告將丙○○支付之50萬元挪作私人用途，亦
    構成侵占罪嫌。然依卷附工程契約書第4 條載明：「付款方
    式以工程進度支付，簽約或程契約時須付50萬元訂金…」、
    第11條載明：「本工程之不足款，俟全部工程完工後付清」
    等字句（見警卷第28頁），足認該50萬元訂金係作為全部工
    程款之一部分，丙○○支付予被告時，業轉為被告所有，核
    與侵占罪係將自己持有他人之物而易持有為所有之主、客觀
    構成要件不符，併此敘明。
六、綜上所述，被告雖有將丙○○支付之50萬元工程款挪作他用
    之事實，然被告確從事房屋興建事業，係因丙○○無資力又
    無法申請銀行核撥貸款而未開工，被告並非無為他人興建房
    屋之真意及能力。此外，本院查無其他積極證據足資證明被
    告有何為自己不法所有之意圖及施用何詐術向丙○○騙取財
    物，不能證明被告犯罪，自應由本院為被告無罪判決之諭知
    。
據上論斷，應依刑事訴訟法第301 條第1 項，判決如主文。
本案經檢察官戊○○到庭執行職務。
中    華    民    國    97    年    7     月    15    日
                  刑事第四庭  審判長法  官  吳福森
                                    法  官  李淑惠
                                    法  官  曾鴻文
以上正本證明與原本無異。
如不服本判決，應於判決收受後10日內，向本院提出上訴狀（須
附繕本）。
                                    書記官  顏錦清
中    華    民    國    97    年    7     月    15    日


司法院資訊處製作；財團法人民間司法改革基金會備份。
